臺灣高雄地方法院民事判決　　　　　　　95年度訴字第2506號
原　　　告　　甲○○
訴訟代理人　　陳麗珍律師
被　　　告　　瀛瑜企業有限公司
兼法定代理人　丙○○
被　　　告　　乙○○
共　　　同
訴訟代理人　黃金龍律師
當事人間清償借款事件，本院於民國96年4 月23日言詞辯論終結
，判決如下：
    主  文
被告瀛瑜企業有限公司、丙○○應連帶給付原告新台幣貳佰陸拾
陸萬陸仟玖佰壹拾貳元，及其中新台幣貳佰肆拾壹萬陸仟玖佰壹
拾貳元，自民國九十五年四月一日起至清償日止，按年利率百分
之十五計算之利息，暨其中新台幣貳拾伍萬元，自民國九十五年
八月一日起至清償日止，按年利率百分之五計算之利息。
原告其餘之訴駁回。
訴訟費用由被告瀛瑜企業有限公司、丙○○連帶負擔四分之三，
餘由原告負擔。
本判決於原告以新台幣捌拾玖萬元為被告瀛瑜企業有限公司、丙
○○供擔保後，得假執行。被告瀛瑜企業有限公司、丙○○如以
新台幣貳佰陸拾陸萬陸仟玖佰壹拾貳元為原告預供擔保，得免為
假執行。
原告其餘假執行之聲請駁回。
    事實及理由
一、原告主張：被告瀛瑜企業有限公司（下稱瀛瑜公司）於民國
    95年1 月份陸續向原告借款共計新台幣（下同）2,416,912
    元（下稱系爭款項），95年4 月間，被告瀛瑜公司邀同被告
    丙○○為連帶保證人，與原告簽立聲明書，約定被告瀛瑜公
    司應於95年5 月2 日清償上開借款，且應自95年4 月1 日起
    按年利率15% 計付利息，如被告瀛瑜公司未依約履行，應給
    付原告100 萬元之懲罰性違約金。詎被告瀛瑜公司非但未依
    約給付利息，亦未依約清償上開借款，而被告丙○○為上開
    借款之連帶保證人，依法即應對原告負連帶清償責任。又上
    開款項乃被告乙○○與被告瀛瑜公司共同向原告借貸，且被
    告乙○○於借款時明示負擔全部給付之義務，為上開借款之
    共同債務人，自應與被告瀛瑜公司公司、丙○○負連帶給付
    之責。爰依聲明書之約定、消費借貸契約及連帶保證契約之
    法律關係，聲明請求：(一)被告瀛瑜公司、丙○○、乙○○應
    連帶給付原告2,416,912 元，及自95年4 月1 日起至清償日
    止，按年利率15 %計算之利息。(二)被告瀛瑜公司、丙○○應
    連帶給付原告100 萬元，及自起訴狀繕本送達之翌日起至清
    償日止，按年利率5%計算之利息。(三)原告願供擔保請准宣告
    假執行。
二、被告則以：被告瀛瑜公司、乙○○並未向原告借貸上開款項
    ，原告係為履行其與被告瀛瑜公司間之商務合作契約，而陸
    續支付上開款項，雙方並約定1 年結算1 次。詎原告於95年
    4 月24日，因擔心先前所支付之上開款項無法回收，遂脅迫
    被告丙○○簽立聲明書，然上開款項既非被告瀛瑜公司之借
    款，原告自無依消費借貸或保證契約之法律關係，請求被告
    連帶給付可言。又原告請求被告給付懲罰性違約金，係以被
    告違反借款返還之義務為前提，然被告既未向原告借貸，自
    無違反借貸返還之義務可言，故原告請求給付違約金，亦無
    理由。況原告就上開款項所請求給付之利息高達年息15% ，
    已足以彌補原告所受之損害，故原告請求100 萬元之違約金
    亦屬過高，應予減免。另被告乙○○僅係代理被告瀛瑜公司
    與原告洽談本件商務合作契約，原告主張被告乙○○有共同
    借款或明示負擔債務之事實並不實在。綜上所述，原告之請
    求為無理由，爰聲明請求駁回原告之訴及假執行之聲請，如
    受不利之判決，願供擔保請准宣告免為假執行。
三、兩造不爭執之事項：
  (一)依被告瀛瑜公司之公司變更登記表所載，被告瀛瑜公司之代
    表人為被告丙○○，有公司變更登記表為證。
  (二)被告丙○○於95年4 月間，以被告瀛瑜公司法定代理人之身
    分，簽立聲明書，內載原告自95年1 月起陸續代被告瀛瑜公
    司墊付上游廠商貨款共計2,416,912 元，被告瀛瑜公司同意
    於95年5 月2 日清償上開款項，並自95年4 月1 日起，按月
    依年利率15% 計付利息，如被告瀛瑜公司未依約履行，應給
    付原告100 萬元之懲罰性違約金，並由被告丙○○擔任連帶
    保證人。惟被告瀛瑜公司並未依上開聲明書之內容清償上開
    款項 ，亦未給付任何利息。
四、兩造爭執事項：(一)被告瀛瑜公司是否有返還系爭款項之義務
    ？(二)被告丙○○是否受脅迫而簽立上開聲明書？(三)被告乙○
    ○是否為系爭款項之連帶債務人？(四)原告請求被告瀛瑜公司
    、丙○○給付違約金是否有理由？其請求金額是否過高？茲
    分述本院之判斷如下：
  (一)被告瀛瑜公司是否有返還系爭款項之義務？
    1.原告主張當初係因被告瀛瑜公司無力支付貨款，乃應被告
      瀛瑜公司要求，自95年1 月份起，陸續支付貨款予被告瀛
      瑜公司之上游廠商，所累積之金額即為系爭款項等情，業
      據原告提出第一商業銀行匯款申請書回條、存款存根聯、
      合作金庫銀行匯款回條、匯款款項一覽表為證，核與證人
      即被告瀛瑜公司員工張福麟到庭證述情節相符，被告對於
      原告所提出之上開文書之真正及系爭款項有用以支付被告
      瀛瑜公司上游廠商貨款並不爭執，惟抗辯其中包含原告與
      被告瀛瑜公司合作，應由原告負擔之人事費用等語（本院
      卷第99頁）。經查：原告曾於95年1 月20日傳真信函予被
      告乙○○，內容係有關原告與被告瀛瑜公司合作事宜，被
      告乙○○則於95年1 月22日以信函回覆等情，有兩造所不
      爭執之原告傳真信函及被告乙○○回覆信函各1 份在卷可
      稽（本院卷第49、50頁），堪認屬實。被告雖以依原告傳
      真信函要點2 所載新公司運作所須人事費用由原告負責等
      語，抗辯原告所支付之系爭款項中包括人事費用云云，惟
      依原告傳真信函要點7 所載：「新公司對於人事接管時間
      於要點1 收到國外客戶貨款後，新公司才接管人事開銷」
      ，而該筆國外客戶之貨款迄今仍未回收一節，為被告所不
      爭執，則依原告傳真信函內容所載，原告尚無支付人事費
      用之必要。況且，被告丙○○於95年4 月間以被告瀛瑜公
      司法定代理人之身分所簽立之聲明書上已明確記載：原告
      自95年1 月份迄今已陸續代被告瀛瑜公司墊付被告瀛瑜公
      司上游廠商之貨款，共計2,416,912 元等字樣，而被告丙
      ○○於本院審理中對原告所支付予被告瀛瑜公司上游廠商
      之貨款數額為2,416,912元已不爭執（本院卷第36頁），
      是以，被告抗辯系爭款項包括人事費用云云，委無可採，
      原告所支出之系爭款項，全係用以支付被告瀛瑜公司本應
      支付予其公司上游廠商之貨款一節，堪予認定。
    2.至被告抗辯原告與被告瀛瑜公司已於95年1 月間成立商務
      合作契約，約定由被告乙○○負責業務接單，所須資金由
      原告負責支付，原告係為履行其與被告瀛瑜公司間之商務
      合作契約，而陸續支付上開款項等語，並提出上開原告傳
      真信函及被告乙○○回覆信函為證。惟查，被告丙○○係
      於95年4 月間，以被告瀛瑜公司法定代理人之身分簽立聲
      明書，同意於95年5 月2 日返還原告系爭款項，且自95年
      4 月1 日起按年利率15% 計付利息之情，有聲明書在卷可
      稽，被告丙○○對上開聲明書乃其所簽立一節，並不爭執
      。又原告確有自95年1 月份起，陸續支付系爭款項予被告
      瀛瑜公司之上游廠商，以清償被告瀛瑜公司本應支付之貨
      款之情，業如前述，堪認上開聲明書上所載原告已陸續支
      付被告瀛瑜公司上游廠商貨款，共計2,416,912 元等語屬
      實。被告丙○○簽立上開聲明書之時間既係在原告傳真信
      函、被告乙○○回覆信函之後，且聲明書上所載原告支付
      被告瀛瑜公司上游廠商貨款之情屬實，足認被告瀛瑜公司
      就系爭款項，事後已達成由被告瀛瑜公司返還予原告並支
      付利息之合意。則縱認被告抗辯原告與被告瀛瑜公司間有
      商務合作契約，依約原告負有支付資金之義務，原告係為
      該義務而陸續支上開款項等情屬實，然被告瀛瑜公司與原
      告間，事後既已達成由被告瀛瑜公司返還之合意，被告瀛
      瑜公司依上開聲明書之約定，即負有返還系爭款項予原告
      之義務。是以，被告抗辯系爭款項乃原告為履行商務合作
      契約而支付之款項，被告瀛瑜公司不負返還義務云云，尚
      屬無據。
  (二)被告丙○○是否受脅迫而簽立上開聲明書？
    按當事人主張其意思表示係因被詐欺或脅迫而為之者，應就
    其被詐欺或被脅迫之事實，負舉證之責任，最高法院21年上
    字第2012判例意旨參照。被告丙○○雖抗辯：當初係受原告
    及見證人張福麟、周素娥之脅迫而簽立聲明書云云，然此為
    原告所否認，且證人張福麟已到庭證稱：其於95年間離職後
    ，與周素娥、原告邀被告丙○○出去吃飯，席間被告丙○○
    表示對原告感到很抱歉，原告乃拿出聲明書，被告丙○○仔
    細看過後即在聲明書上簽名等語明確（本院卷第52頁），被
    告丙○○復未能提出其他證據以實其說，故被告丙○○抗辯
    遭脅迫而簽立聲明書云云，尚難採信。是原告主張被告瀛瑜
    公司應依上開聲明書負返還系爭款項之責任，及被告丙○○
    應依上開聲明書所載負連帶保證之責任等情，即屬有據。
  (三)被告乙○○是否為系爭款項之連帶債務人？
    原告主張系爭款項為被告乙○○與被告瀛瑜公司共同向原告
    借貸，且被告乙○○於借款時明示負擔全部給付之義務等情
    ，固提出被告乙○○於95年1 月15日寫給原告之信函為證（
    本院卷第23頁），然為被告乙○○所否認。經查，被告乙○
    ○於上開信函中，僅告知原告3 份訂單詳情，並表示希望原
    告能幫忙處理一些工廠事情，且表達對原告感謝之意，尚難
    以此證明被告乙○○有與被告瀛瑜公司一同向原告借款並明
    示負擔連帶給付之責，此外，原告未提出其他證據以實其說
    ，是原告此部分之主張，洵屬無據。
  (四)原告請求被告瀛瑜公司、丙○○給付違約金是否有理由？其
    請求金額是否過高？
    1.按違約金有賠償性違約金及懲罰性違約金，其效力各自不
      同。前者以違約金作為債務不履行所生損害之賠償總額。
      後者以強制債務之履行為目的，確保債權效力所定之強制
      罰，於債務不履行時，債權人除得請求支付違約金外，並
      得請求履行債務，或不履行之損害賠償。查，依上開聲明
      書第5 條約定：「甲方（即被告瀛瑜公司）倘違反本協議
      書之條款，甲方及丙方（即被告丙○○）同意連帶給付乙
      方（即原告）懲罰性違約金，計新台幣100 萬元。」，足
      認原告依上開聲明書請求被告瀛瑜公司、丙○○給付之違
      約金，乃懲罰性之違約金。又原告主張被告瀛瑜公司並未
      於95年5 月2 日清償系爭款項，且未依聲明書之約定給付
      任何利息等情，為被告所不爭執，堪認屬實，則被告瀛瑜
      公司已違反上開聲明書第1 條、第2 條之約定，堪予認定
      。從而，原告依上開聲明書第5 條之約定，請求被告瀛瑜
      公司、丙○○給付違約金，即屬有據。
    2.次按約定之違約金額過高者，法院得減至相當之數額，民
      法第252 條定有明文。而違約金是否相當，須依一般客觀
      事實，社會經濟狀況及當事人所受損害情形，以為斟酌之
      標準（最高法院79年台上字第1915號判例參照）。本院審
      酌被告瀛瑜公司依聲明書之約定，本應於95年5 月2 日清
      償系爭款項，其遲延給付，除致原告受有利息之損害外，
      並因此妨礙原告以系爭款項另行投資或為其他使用之規劃
      ，及迄至96年4 月23日本件言詞辯論終結之日止，被告瀛
      瑜公司已遲延履行將近1 年，原告與被告瀛瑜公司就系爭
      款項所約定之利息為年息15% ，並參酌目前銀行借款利息
      、未履行時所應給付之違約金成數等客觀事實，認聲明書
      內所約定之違約金100 萬元尚屬過高，應依職權酌減為25
      萬元為適當，原告逾此部分之請求，為無理由，不應准許
      。
五、綜上所述，原告主張被告瀛瑜公司負有返還系爭款項及支付
    利息之義務，且被告瀛瑜公司未於95年5 月2 日返還系爭款
    項，屬違反聲明書之約定，應給付違約金，而被告丙○○為
    被告瀛瑜公司之連帶保證人，自應與被告瀛瑜公司負連帶責
    任，應屬可採，惟原告所請求之違約金核屬過高，應予酌減
    。至原告主張被告乙○○為系爭款項之共同借款人，且明示
    負連帶給付責任云云，則屬無據。從而，原告依聲明書之約
    定及連帶保證契約之法律關係，請求被告瀛瑜公司、丙○○
    連帶給付原告2,666,912 元，及其中2,416,912 元，自95年
    4 月1 日起至清償日止，按年利率15% 計算之利息，暨其中
    25 萬 元，自起訴狀繕本送達之翌日即95年8 月1 日起至清
    償日止，按年利率5%計算之利息，逾此範圍之請求及請求被
    告乙○○連帶給付部分，均無理由，應予駁回。
六、原告陳明願供擔保以代釋明聲請宣告假執行，其勝訴部分，
    經核與法律規定相符，爰酌定相當之擔保金額而准許之。至
    原告敗訴部分，其假執行之聲請已失所依附，應予駁回。另
    被告瀛瑜公司、丙○○陳明願供擔保聲請宣告免為假執行，
    核無不合，爰酌定相當擔保金額准許之。
七、結論：原告之訴為一部有理由，一部無理由，依民事訴訟法
    第79條、第85條第2 項、第390 條第2 項、第392 條第2 項
    ，判決如主文。
中　　華　　民　　國　　96　　年　　4 　　月　　30　　日
                  民事第二庭法　官　黃悅璇
正本係照原本作成。
如不服本判決，應於送達後20日內，向本院提出上訴狀並表明上
訴理由，如於本判決宣示後送達前提起上訴者，應於判決送達後
10日內補提上訴理由書（須附繕本）。
中　　華　　民　　國　　96　　年　　4 　　月　　30　　日
                            書記官　吳慕瑩
